【裁判字號】    95,台上,3483
【裁判日期】    950623
【裁判案由】    違反水土保持法
【裁判全文】
最高法院刑事判決            九十五年度台上字第三四八三號
    上  訴  人  甲○○
                        79巷.
                        街58.
    選任辯護人  張奕群律師
    上  訴  人  乙○○
                        138.
                丙○○
                        39號.
                        5號
                丁○○
                        60號.
上列上訴人等因違反水土保持法案件，不服台灣高等法院台中分
院中華民國九十一年十二月五日第二審判決（九十年度上訴字第
二一五八號，起訴案號：台灣彰化地方法院檢察署八十六年度偵
字第六六六三號、八十七年度偵字第七四九四號），提起上訴，
本院判決如下：
    主  文
原判決關於甲○○、乙○○、丙○○、丁○○部分均撤銷，發回
台灣高等法院台中分院。
    理  由
本件原判決認定：上訴人乙○○自民國八十四年八月八日出任泰
保砂石股份有限公司（下簡稱泰保砂石公司）董事長，上訴人甲
○○為董事，二人實際共同負責經營該公司一切業務。渠等為使
泰保砂石公司有充足之砂石來源，乃於八十六年五、六月間，在
彰化縣花壇鄉某處，相互謀議基於共同犯意之聯絡，推由甲○○
出面，與不知情之沈復源（經原審判決無罪，檢察官未上訴而確
定）就沈某向他人買受之坐落彰化縣花壇鄉○○○段灣子口小段
第九四之九、九四之二三、九四之七一、九四之七五、九四之七
六、九四之七七地號山坡地保育區六筆共有土地之應有部分，接
洽租賃事宜，嗣於八十六年六月一日，在彰化縣花壇鄉林文惠代
書處以乙○○為承租人名義訂立承租契約，承租上開土地挖採砂
石販賣牟利。乙○○因承租前揭土地而為該土地使用人即水土保
持法所定之水土保持義務人，其明知於山坡地為採取土石之開發
行為，應先擬具水土保持計畫，送請主管機關即彰化縣政府核定
後，始得採取開發，詎竟未擬具水土保持計畫，即於八十六年七
月二十六日、二十七日，先自行單獨、接續於二十八日僱請知情
之上訴人丙○○、丁○○分別駕駛挖土機、砂石車在上開六筆山
坡地中之九四之七七號山坡地如原判決附圖所示Ａ部分開挖採取
土石（面積０．六九一八公頃），使該開挖部分之土地角度超過
土壤安息角，原有固定地表鬆動裸露，破壞原本地表水源涵養功
能，若遇豪雨則泥沙土石必大量流失，顯然已致生水土流失。迨
於同日十八時許，為警當場查獲，並扣有挖土機一部、砂石車三
部等情。因而撤銷第一審關於上訴人甲○○、乙○○、丙○○、
丁○○（下稱上訴人等四人）部分之科刑判決，改判仍均論上訴
人等四人以共同違反採取土石，其水土保持義務人應先擬具水土
保持計畫，送主管機關核定之規定，而未先擬具水土保持計畫，
致生水土流失罪，判處甲○○、乙○○各有期徒刑壹年；丙○○
、丁○○各有期徒刑柒月，丙○○、丁○○並均諭知緩刑貳年，
固非無見。
惟查：（一）按刑事判決所憑之證據，須實際存在，就該案卷宗
不難考見者，始克當之。倘判決書內所記載之證據，與卷宗內筆
錄或文件之內容不相適合，則其判決之根據，實際上並不存在，
自屬採證違法。原判決認定：乙○○於八十六年七月二十六日、
二十七日，先自行單獨、接續於同年月二十八日僱請知情之丙○
○、丁○○分別駕駛挖土機、砂石車在前揭六筆山坡地中之九四
之七七號山坡地如原判決附圖所示Ａ部分開挖採取土石（面積０
．六九一八公頃）等情；於理由內說明：其所租上開六筆山坡地
，除其中九四之七七地號如附圖所示Ａ部分係本件上訴人等四人
新開挖外，其餘大部分則為先前他人所大量濫採挖取土石者，致
其地勢崎嶇不平、落差甚大，業經本院（指原審法院）調出台灣
彰化地方法院檢察署八十三年度偵字第八０六四號、八十五年度
偵字第五三二五號林秀綢違反水土保持法等案全卷，當庭勘驗查
閱卷附照片甚明等語（見原判決第三頁倒數第二至五行、第六頁
第三至七行）。如果無訛，似指上訴人等四人開挖採取土石之山
坡地係如原判決附圖所示Ａ部分，面積０．六九一八公頃。惟台
灣彰化地方法院檢察署檢察官以八十五年度偵字第五三二五號對
林秀綢提起公訴，經第一審法院於八十六年十月二日以八十五年
度訴字第七六七號判決在案，其事實記載：林秀綢與其夫兄張勝
國為開取山坡地內之土石、砂粒，明知渠等未獲主管機關彰化縣
政府核可及未擬具水土保持計畫，竟……自八十三年八月二十二
日起，由張勝國出面僱用具有犯意聯絡之施宏泉及已成年之不詳
姓名人士，以挖土機、砂石車等機具，擅自開採林秀綢名義下之
坐落彰化縣花檀鄉○○○段灣仔口小段「九四之七七」、九四之
九地號山坡地上之砂石，造成系爭土地上之水土流失……被違法
開採之面積如該判決「附圖Ａ所示０．六００四公頃」、Ｂ所示
０．八六七五公頃等情。而於該案主文諭知林秀綢在私人山坡地
從事採取土石之開發，致生水土流失，判處有期徒刑二年，併科
罰金新台幣（下同）三十萬元，有卷附之第一審法院八十五年度
訴字第七六七號判決書一紙可考；復參酌原判決理由說明：證人
江世賢（即彰化縣政府農業局人員）於第一審調查時證稱：八十
五年五月二十四日曾移送警局去辦（指林秀綢違反水土保持法案
件），開挖面積有比（八十五年五月二十四日之前）較大等語（
見原判決第八頁第五至七行，第一審卷二第二百頁反面）。依上
開卷內訴訟之證據資料顯示，本件上訴人等四人所採取之土石面
積，究係如原判決附圖所示Ａ部分之０．六九一八公頃全部？抑
或包括林秀綢開挖之０．六００四公頃部分共挖取０．六九一八
公頃？饒堪研求。因關係上訴人等四人採取土石之範圍，自有詳
查審認之必要。原判未予調查、釐清，亦未於理由內詳為說明，
充分論述，遽行判決，難謂無調查職責未盡及判決理由不備之違
背法令。且所認定之事實，與所採用之證據不相適合，復與卷證
資料不符，亦有證據上理由矛盾之違誤。（二）證據之證明力，
固屬於法院判斷之自由，但不得違背經驗法則、論理法則，如證
據之本身依照吾人日常生活經驗所得之定則觀察，尚有疑竇，則
難遽採為被告有利或不利之認定。依原判決上開事實之記載及理
由內說明：本件所新開挖第九四之七七號土地部分Ａ面積為０．
六九一八公頃（實測之面積），落差甚大，平均五、六公尺深，
最高落差二十餘公尺等事實，業經證人江世賢證述明確等語（見
原判決第七頁倒數第二至四行、第八頁倒數第五至七行）。如果
不虛，似認乙○○先於八十六年七月二十六日、二十七日自行單
獨，再接續於同年月二十八日僱請丙○○、丁○○分別駕駛挖土
機、砂石車前往挖取土石，且挖取之面積廣達０．六九一八公頃
，深度最低為五公尺之砂石。惟依原判決所說明之開挖面積０．
六九一八公頃及深度五公尺計算，所採取之土石總計為三萬四千
五百九十立方公尺（即六九一八平方公尺Ｘ五公尺），而依卷附
警察機關取締違規砂石車注意事項第二項規定：「砂石專用車應
依規定裝設下列裝置及標示：（五）之１、已登檢合格之砂石標
示車（不含標示車已繳、註、吊銷牌照者）：前單軸後雙軸式大
貨車，貨廂容積以七立方公尺為上限；後雙軸式半拖車，貨廂容
積以十四．七立方公尺為上限。」如以每車貨廂容積十四．七立
方公尺計算，載運三萬四千五百九十立方公尺之砂石，約須二千
三百五十三車次。在八十六年七月二十六、二十七日僅以一部車
載運、同年月二十八日以三部車載運，能否於八十六年七月二十
六至二十八日完成二千三百五十三車次之載運？是否合於經驗法
則及論理法則，並非全無疑義。究竟實情如何，自有細心勾稽之
必要。原判決未予究明，遽為上開之認定，其自由判斷之職權行
使，難謂與經驗法則、論理法則無違。（三）水土保持法第三十
二條第一項之在公有或私人山坡地內未經同意擅自墾殖、占用或
從事開發、經營或使用，致生水土流失或毀損水土保持之處理與
維護設施罪，為實害犯，以發生水土流失或毀損水土保持之處理
與維護設施之結果為必要；另同法第三十三條第三項前段之違反
於山坡地採取、堆積土石，應先擬具水土保持計畫，送請各該目
的事業主管機關會同主管機關核定並監督實施之規定，未先擬具
水土保持計畫，致生水土流失罪，亦為實害犯，也以發生水土流
失之結果為必要。原判決事實認定：上訴人等四人於如原判決附
圖所示Ａ部分開挖採取土石（面積０．六九一八公頃），使該開
挖部分之土地角度超過土壤安息角，原有固定地表鬆動裸露，破
壞原本地表水源涵養功能，若遇豪雨則泥沙土石必大量流失，顯
然已致生水土流失等情；理由內說明：上訴人等四人挖取土石之
處高低不平，落差甚大，平均五、六公尺深，最高落差二十餘公
尺等事實，……且地表裸露，全無草木被覆涵養水分，落差坡度
甚為陡峭，顯已超過土壤安息角，……其若遇下雨勢必造成水土
流失自不待言等語（見原判決第三頁倒數第一至三行、第四頁第
一行，第八頁倒數第三至七行）。如果屬實，似認上訴人等四人
之挖掘上開土地，超過土壤安息角，致原有固定地表鬆動裸露，
破壞原本地表水源涵養功能，若遇豪雨則泥沙土石必大量流失，
顯然已致生水土流失。但原判決僅記載及說明：若遇豪雨，則泥
沙土石必大量流失，對如何認定上訴人等四人因挖掘前揭土地，
在客觀上已發生水土流失之事實，並未詳加調查及充分論述已致
水土流失實害結果之得心證理由，難謂無調查職責未盡及判決理
由不備之違背法令。（四）檢察官起訴指上訴人等四人涉犯水土
保持法第三十二條第一項罪嫌，原審審理結果，認上訴人等四人
係犯同法第三十三條第三項前段之罪，並認起訴法條有誤，應予
變更等語（見原判決第九頁第四至七行）。既已變更檢察官之起
訴法條，但未引用刑事訴訟法第三百條為其依據，尚欠完備。（
五）按水土保持法為山坡地保育利用條例之特別規定，依特別法
優於普通法之法律競合關係，應優先適用水土保持法之規定論處
。原判決依想像競合犯之規定，適用水土保持法第三十三條第三
項前段、修正前山坡地保育利用條例第三十五條第三項，從一重
論上訴人以違反水土保持法第三十三條第三項前段之罪刑，即有
適用法則不當之違法。以上或為上訴意旨所指摘，或為本院得依
職權調查之事項，應認原判決關於甲○○、乙○○、丙○○、丁
○○部分均有撤銷發回之原因。至原判決關於甲○○、乙○○不
另為無罪諭知部分，與前開發回部分有裁判上一罪關係，依審判
不可分之原則，應併予發回，附此敘明。
據上論結，應依刑事訴訟法第三百九十七條、第四百零一條，判
決如主文。
中    華    民    國  九十五  年    六    月  二十三  日
                      最高法院刑事第六庭
                          審判長法官  邵  燕  玲
                                法官  張  清  埤
                                法官  陳  世  雄
                                法官  陳  朱  貴
                                法官  張  春  福
      本件正本證明與原本無異
                                      書  記  官
中    華    民    國  九十五  年    七    月    四    日
                                                    Ａ


司法院資訊處製作；財團法人民間司法改革基金會備份。
